臺灣士林地方法院刑事判決
111年度易字第291號
公  訴  人  臺灣士林地方檢察署檢察官
被      告  張文  


選任辯護人  陳佑仲律師
上列被告因妨害名譽案件，經檢察官提起公訴（110年度偵字第2
1664號），本院判決如下：
    主  文
張文無罪。
    理  由
一、公訴意旨略以：被告張文於民國110年10月23日下午3時許，
    於有多名同社區住戶在臺北市○○區○○路0段00號至55號1樓騎
    樓處，議論告訴人即該社區管委會財務委員許智程裝設新信
    箱不當時，竟基於妨害名譽之犯意，公然對案外人吳俊廷以
    「這個人有許多案底，不要相信這個人」等語指摘告訴人，
    致生貶抑告訴人之人格及社會評價。因認被告涉犯刑法第31
    0條第1項誹謗罪嫌等情。
二、按犯罪事實應依證據認定之，無證據不得認定犯罪事實；又
    不能證明被告犯罪者，應諭知無罪之判決，刑事訴訟法第15
    4條第2項、第301條第1項分別定有明文。復按事實之認定，
    應憑證據，如未能發現相當證據，或證據不足以證明，自不
    能以推測或擬制之方法，為裁判基礎；且認定不利於被告之
    事實須依積極證據，苟積極證據不足為不利於被告事實之認
    定時，即應為有利於被告之認定；另認定犯罪事實所憑之證
    據，雖不以直接證據為限，間接證據亦包括在內，然而無論
    直接證據或間接證據，其為訴訟上之證明，須於通常一般之
    人均不致有所懷疑，而得確信其為真實之程度者，始得據為
    有罪之認定，倘其證明尚未達到此一程度，而有合理之懷疑
    存在，無從使事實審法院得為有罪之確信時，即應由法院為
    諭知被告無罪之判決（最高法院40年台上字第86號、30年上
    字第816號、76年台上字第4986號判例意旨參照）。
三、次按言論自由具有實現個人自我、促進民主政治、培養多元
    意見等多重功能，為人民之基本權利，國家應給予最大限度
    之維護，俾其實現自我、溝通意見、追求真理及監督各種政
    治或社會活動之功能得以發揮，憲法第11條定有明文保障。
    惟為兼顧對個人名譽、隱私及公共利益之保護，法律尚非不
    得對言論自由依其傳播方式為合理之限制。刑法上之誹謗罪
    即屬對於言論自由依傳播方式所加之限制，亦即該罪構成要
    件受保障言論自由權及憲法第23條之規範。刑法第310條第3
    項前段以對於所誹謗之事，能證明其為真實者不罰，係針對
    言論內容與事實相符者之保障，並藉以限定刑罰權之範圍，
    非謂指摘或傳述誹謗事項之行為人，必須自行證明其言論內
    容確實真實，始能免於刑責，亦不得以此項規定而免除檢察
    官或自訴人於訴訟程序中，依法應負行為人故意毀損他人名
    譽之舉證責任，或法院發現其為真實之義務。該指摘或傳述
    誹謗事項之行為人，證明其言論內容是否真實，其證明強度
    不必達到客觀之真實，透過「實質（真正）惡意原則」之檢
    驗，只要認行為人於發表言論時並非明知所言非真實而故意
    捏造虛偽事實，或並非因重大過失或輕率而未探究所言是否
    為真實致其陳述與事實不符，皆排除於刑法第310條之處罰
    範圍外，認行為人不負相關刑責。因此，行為人就其指摘或
    傳述非涉及私德而與公共利益有關之事項，雖不能證明言論
    內容為真實，但依其所憑之證據資料，認為行為人有相當理
    由確信其為真實，即主觀上有確信「所指摘或傳述之事為真
    實」之認識，即欠缺故意，不能以誹謗罪之刑責相繩。又按
    刑法之誹謗罪，係以意圖散布於眾而指摘或傳述足以毀損他
    人名譽之事，為其構成要件。所謂意圖散布於眾，係指意圖
    散發或傳布於不特定之多數人而言；如僅傳達於特定之人，
    即不足以當之（最高法院88年度台非字第21號、89年度台非
    字第126 號判決意旨參照）。又刑法誹謗罪係以行為人基於
    散布於眾之意圖，而指摘或傳述足以毀損他人名譽之事為要
    件，但因意圖僅存在於內心世界，如非經由外在行為之表露
    彰顯，自難為一般人所得輕易察知。是以前揭「意圖散布於
    眾」之認定，自應與行為人指摘或傳述誹謗言論之時機、場
    所、對象、表意方式、有無廣泛流通可能性、不特定人接收
    訊息之難易程度等要素予以綜合判斷，不得無視於發表言論
    所在場合及處所，即機械性地認為已合於「意圖散布於眾」
    之主觀構成要件要素，否則恐將過度侵犯私領域之完整性，
    形同將私人間於非公開領域所發表之關於評價特定人物之議
    論，一概納入刑法誹謗罪之射程範圍內，而與刑罰謙抑思想
    及比例原則相悖離。
四、公訴意旨認被告涉犯上開罪嫌，無非係以被告之供述、證人
    即告訴人及證人吳俊廷之證述等證據為其主要論據。訊據被
    告固坦承於110年10月23日下午3時許，在臺北市○○區○○路0
    段00號至55號1樓騎樓處，確有對吳俊廷指稱告訴人「案底
    很多」等語乙情，惟堅詞否認有何誹謗犯行，辯稱：我們社
    區有一個住戶，把告訴人名字在司法院法學資料檢索系統中
    之搜尋結果，放在社區住戶之即時通訊軟體LINE群組中，我
    雖有向吳俊廷說告訴人有很多案底，但我認知的「案底」是
    代表這個人有很多訴訟案件，我沒有惡意攻擊告訴人，只是
    陳述事實等語。辯護人亦為被告辯稱：被告對話的對象只有
    吳俊廷一人，並無散布於眾之意圖，且被告當場並未指明言
    論所指對象為告訴人，且其所為言論係為社區公共利益，依
    刑法第310條第3項、第311條第1、3款規定，應屬不罰等語
    。經查：
㈠、被告、告訴人為同一社區之住戶，告訴人前擔任該社區管理
    委員會財務委員一職。110年10月23日下午3時許，包含被告
    在內之社區多名住戶，因反對管理委員會決議裝設新信箱之
    事，因而聚集於臺北市○○區○○路0段00號至55號1樓騎樓處，
    過程中被告確有稱「我跟你講，他的案底很多」等語，且上
    開言論所指對象為告訴人等情，均為被告所是認（見本院卷
    第98頁），並經本院於審理程序中當庭勘驗告訴人所提出之
    錄音光碟確認無訛，此有本院勘驗筆錄在卷可稽（見本院卷
    第101頁），是此部分事實先堪認定。至公訴意旨雖指被告
    另有稱「不要相信這個人」等語，然經本院勘驗當日之錄音
    光碟後，並無事證可認被告有為上開言論，應併予敘明。
㈡、觀之被告、告訴人所居住之社區住戶間所設立之即時通訊軟
    體LINE對話群組中，確有名稱為「Mike Cheng」之住戶於11
    0年10月12日張貼數個司法院法學資料檢索系統之網址連結
    ，此有被告提出之LINE對話截圖在卷可查（見本院111年度
    審易字第305號卷第57頁至第62頁）。且經本院於審理程序
    中，當庭使用被告手機並點擊上開LINE對話群組中之網址後
    ，其連結內容為以告訴人名字為關鍵字搜得之民、刑事各類
    判決結果及告訴人為上訴人之請求確認婚姻關係不存在等事
    件之臺灣高等法院民事判決，亦有本院勘驗筆錄在卷可證（
    見本院卷第99頁至第100頁）。且細繹上開告訴人為當事人
    之民事判決理由內容，除載有告訴人之前妻姓名為鍾月娥外
    ，並認定對造當事人即告訴人現任配偶主張係受告訴人詐欺
    始與之結婚乙節為有理由，此有上開判決書在卷可查（見本
    院卷第113頁至第120頁）。綜此前情，堪信被告辯稱：我會
    說告訴人有許多案底，是因為看司法院的法學資料檢索，有
    許多告訴人名字的訴訟案件，而且有幾件確實是告訴人本人
    的案件。因為我曾向告訴人催繳管理費，當時告訴人叫我去
    找房子的所有權人鍾月娥，因此我知道告訴人當時的太太叫
    鍾月娥。我認知的「案底」是代表這個人有很多訴訟案件，
    因為我對法律不瞭解，所以不知道這之間的差別等語（見本
    院卷第99頁），尚非虛妄。而所謂「案底」，並非法律用語
    ，一般係指刑事案件經判決確定之前案紀錄。而以被告自陳
    高工畢業、案發時為家庭主婦，無法律專業背景之智識程度
    （見本院卷第110頁），其經由上開公開之民、刑事判決搜
    尋結果及判決書所載內容，認被告涉有多件民、刑事訴訟案
    件，且經上開民事判決認定係詐欺結婚，主觀上認知告訴人
    係有「案底」之人，因而為前述言論，其用詞雖非精確，然
    仍與刻意扭曲、誇大或憑空虛捏事實等情形有別，自難認具
    有明知而仍故意傳播不實事項之主觀惡意，而無從逕以誹謗
    罪相繩。
㈢、再被告為前述言論，緣於所居社區多名住戶不滿該社區管理
    委員會決議裝設新信箱之事，因而聚集於臺北市○○區○○路0
    段00號至55號1樓騎樓處表達反對意見，然當時吳俊廷因持
    錄音、錄影設備，持續攝錄前揭住戶之言行舉措，被告因而
    認為吳俊廷之立場與己不同，且主觀上認為吳俊廷上開所為
    係因對社區事務不瞭解，始向吳俊廷稱：「我跟你講，他的
    案底很多」等情，此經被告陳述明確（見本院卷第108頁至
    第109頁），亦核與現場住戶、被告、吳俊廷等人當日之互
    動及整體言論內容互為相符，此有告訴人提出之逐字稿2份
    及現場錄影、錄音檔案光碟可稽（見本院卷第41頁至第43頁
    、第45頁至第47頁，光碟置於本院卷證物袋內），堪可認定
    。且經本院當庭勘驗上開現場錄影、錄音檔案後，亦見眾人
    聚集、談話之位置，係在位於大馬路旁之騎樓，現場過往行
    經車輛之背景聲音甚大，而被告為前述前論時，係以一般談
    話之音量所為，有本院勘驗筆錄在卷可證（見本院卷第101
    頁）。是本院綜合考量被告為前述言論之時機、場所、環境
    背景、談話之音量等各節，並酌之現場參與談話之對象，除
    吳俊廷外，均為與被告立場相同之住戶，早已對告訴人持不
    贊同之態度，衡情亦均已於前述住戶LINE對話群組中得知告
    訴人所涉訴訟案件情形，足徵被告自無再向現場其他住戶傳
    述前述言論之動機及必要，是被告辯稱當時係向吳俊廷1人
    為前述言論等語，應可採信。而刑法誹謗罪係以行為人基於
    散布於眾之意圖，而指摘或傳述足以毀損他人名譽之事為要
    件；又所謂意圖散布於眾，係指意圖散發或傳布於不特定之
    多數人而言，如僅傳達於特定之人，即不足以當之。被告既
    係向特定之人即吳俊廷為前述言論，自難認定其有散布於眾
    之意圖，亦與誹謗罪之構成要件未合。
五、綜上所述，本件依卷存事證，堪認被告縱有為前述言論，然
    尚難逕認其有何捏造或虛構事實之誹謗故意，亦無從認定有
    散布於眾之意圖。是依檢察官所提前揭證據，均不足使本院
    就被告確有起訴書所指之誹謗犯行，達於通常一般之人均不
    致有所懷疑，而得確信其為真實之程度，自屬不能證明被告
    犯罪，揆諸前開說明，應為被告無罪之諭知。
據上論斷，應依刑事訴訟法第301條第1項，判決如主文。
本案經檢察官鄭潔如提起公訴，檢察官林聰良到庭執行職務。
中　　華　　民　　國　　111 　年　　10　　月　　28　　日
                  刑事第七庭　法  官  林靖淳
以上正本證明與原本無異。
如不服本判決應於收受送達後 20 日內向本院提出上訴書狀，並
應敘述具體理由。其未敘述上訴理由者，應於上訴期間屆滿後20
 日內向本院補提理由書 (均須按他造當事人之人數附繕本 )「
切勿逕送上級法院」。
因疫情而遲誤不變期間，得向法院聲請回復原狀。
                               書記官  周佳誼
中　　華　　民　　國　　111 　年　　11　　月　　1 　　日